【裁判字號】    98,上易,341
【裁判日期】    980731
【裁判案由】    詐欺
【裁判全文】
臺灣高等法院高雄分院刑事判決         98年度上易字第341號
上  訴  人  臺灣高雄地方法院檢察署檢察官
被      告  甲○○
上列上訴人因被告詐欺案件，不服臺灣高雄地方法院97年度易字
第1255號中華民國98年4 月7 日第一審判決（起訴案號：臺灣高
雄地方法院檢察署96年度偵續一字第49號），提起上訴，本院判
決如下：
    主  文
上訴駁回。
    理  由
一、公訴意旨略以：甲○○可預見其對於高雄縣鳳山市○○段11
    40-2、81-51 地號之國有土地未享有任何占有、使用之權利
    ，且上開土地頃將由交通部高雄港務局（下稱港務局）收回
    乙節，竟意圖為自己不法之所有，隱瞞上情，於民國94年6
    月30日，向乙○○佯稱上開土地仍可占有、使用至少五、六
    年，乙○○不疑有他，乃與被告簽訂讓渡契約書，約定甲○
    ○於同年10月間須交付該土地供乙○○使用，乙○○則支付
    讓渡權利金新臺幣（下同）300 萬元與被告，除其中100 萬
    元以現金交付甲○○外，200 萬元則以匯款方式匯入甲○○
    之子杜易書（另為不起訴處分）於寶華銀行帳號0000000000
    00號帳戶內。詎上開土地於同年8 月間為港務局收回，甲○
    ○卻拒不返還上開讓渡金。因認被告甲○○涉犯刑法第339
    條第1 項之詐欺取財罪嫌。
二、按「犯罪事實應依證據認定之，無證據不得認定犯罪事實」
    、「不能證明被告犯罪者，應諭知無罪之判決」，刑事訴訟
    法第154 條第2 項、第301 條第1 項分別定有明文。申言之
    ，犯罪事實之認定應憑證據，如未能發現相當證據，或證據
    不足以證明，自不能以推測或擬制之方法，作為裁判基礎（
    最高法院40年台上字第86號判例意旨參照）；且認定犯罪事
    實所憑之證據，雖不以直接證據為限，間接證據亦包括在內
    ，然而無論直接證據或間接證據，其為訴訟上之證明，須於
    通常一般之人均不致有所懷疑，而得確信其為真實之程度者
    ，始得據為有罪之認定，倘其證明尚未達到此一程度，而有
    合理之懷疑存在而無從使事實審法院得有罪之確信時，即應
    由法院為諭知被告無罪之判決（最高法院76年台上字第4986
    號判例意旨參照）。再者，依刑事訴訟法第161 條第1 項規
    定，檢察官對於起訴之犯罪事實，仍應負提出證據及說服之
    實質舉證責任。倘其所提出之證據，不足為被告有罪之積極
    證明，或其指出證明之方法，無從說服法院以形成被告有罪
    之心證，基於無罪推定之原則，自應為被告無罪判決之諭知
    （參最高法院92年度台上字第128 號判例意旨）。次按告訴
    人之告訴，係以使被告受刑事追訴為目的，是其陳述是否與
    事實相符，仍應調查其他證據以資審認，告訴人之陳述如無
    瑕疵，且就其他方面調查又與事實相符，固足採為科刑之基
    礎，倘其陳述尚有瑕疵，則在未究明前，自不得遽採為論罪
    科刑之根據（最高法院52年臺上字第1300號、61年臺上字第
    3099號判例參照）。再按刑法第339 條第1 項詐欺罪之成立
    ，以意圖為自己或第三人不法所有，以詐術使人將本人或第
    三人之物交付為要件。所謂以詐術使人交付，必須被詐欺人
    因其詐術而陷於錯誤，若其所用方法，不能認為詐術，亦不
    致使人陷於錯誤，即不構成該罪，最高法院81年度台非字第
    235 號判決意旨可資參照，是詐欺罪以行為人自始具有為自
    己或第三人不法所有之意圖及施用詐術使被害人限於錯誤為
    要件，自須根據積極證據加以判斷。末按民事債務人未依債
    之本旨履行，在一般社會生活經驗上可能之原因非一，即使
    在債之關係成立之後惡意遲延給付甚或不為給付，倘無其他
    足以證明債務人自始即具有不法所有意圖之積極證據，不得
    僅憑事後不履行債務之客觀事態，推定被告原有詐欺取財之
    犯意（參臺灣高等法院93年上易字第1657號判決、臺灣高等
    法院台南分院94年上易字第504 號判決）。
三、本件公訴人認被告甲○○（下稱被告）涉有前開詐欺取財犯
    嫌，係以：被告在本案地號附近另占有之土地，經被告對國
    有財產局提起所有權移轉登記遭駁回確定乙節，有最高法院
    94年度台上字第77號判決可參，故被告對其以相同方式占有
    之本案土地，即將遭國有財產局主張權利而遭收回乙節，自
    當明瞭，且本案土地位於紅毛港之遷村計畫範圍，若非被告
    於94年6 月30日與告訴人簽訂土地使用權讓渡契約時，告知
    告訴人本案土地仍可使用五、六年，告訴人並非至愚之人，
    豈可能以300 萬元之代價購買本案土地使用權，另有本件讓
    渡契約書及中國國際商業銀行國內會款申請書可證告訴人向
    被告購買本案土地使用權，復有交通部港務局94年8 月18日
    高港財遷字第0945006216號函、94年8 月26日高港財遷字第
    0945006445號函、96年1 月31日高港財遷字第0960001531號
    函、財政部國有財產局台南局辦事處96年1 月31日台財產南
    接字第0960003961號函各1 份就本案土地拆遷過程之說明為
    其論斷依據。
四、訊據被告對於94年6 月30日將本案土地使用權以300 萬元之
    價格售予乙○○乙節，固坦認不諱，惟矢口否認有何詐欺犯
    行，辯稱：伊於94年6 月販售本案土地使用權當時，並不知
    道國有財產局將於同年8 月間收回土地，且伊有告知告訴人
    乙○○土地是國有財產局的，國有財產局何時要回收，伊不
    知道，至於土地還可以使用五、六年是告訴人自己認為的等
    語。
五、經查：
  (一)被告因在本案土地附近另占有之土地（非本案土地），對國
    有財產局提起請求所有權移轉登記之訴，於94年1 月13日經
    最高法院駁回確定；嗣被告於94年6 月30日以300 萬元之價
    格，約定於同年10月將本案土地上之地上物使用權轉讓告訴
    人，告訴人隨即依照契約支付價金完畢，但本案土地上之地
    上物，卻於同年8 月4 日經港務局至現場張貼公告限期遷移
    拆除，經被告切結後，於同年9 月20日經港務局拆除完畢，
    並將本案土地收回，致同年10月間，本案土地上之地上物未
    交由告訴人使用等情，業據被告自承不諱，核與告訴人於檢
    察官偵訊中所證相符（見95年偵字第16325 號卷第7 頁至第
    10頁、95年調偵字第1082號卷第29頁至第30頁、96年偵續字
    第251 號卷第51頁至第54頁、96年偵續一字第49號卷第16頁
    至第17頁），並有讓渡契約書影本、中國國際商業銀行國內
    匯款申請書影本、最高法院94年台上字第77號民事判決影本
    、臺灣高等法院高雄分院91年重上字第101 號民事判決影本
    各乙份，交通部港務局94年8 月18日高港財遷字第09450062
    16號函、94年8 月26日高港財遷字第0945006445號函、96年
    1 月31日高港財遷字第0960001531號函、98年1 月22日高港
    財產字第0980000825號函、財政部國有財產局台南局辦事處
    96年1 月31日台財產南接字第0960003961號函各1 份在卷可
    參（見警卷第11頁、12頁；95年調偵字第1082號卷第73頁至
    78頁、95年偵字第16325 號卷第25頁、第42頁至第52頁；原
    審卷第47頁至第48頁），此部分之事實，足堪認定。
  (二)又本案土地於被告與告訴人簽約之94年6 月30日前，所有權
    人係中華民國，管理者為財政部國有財產局，嗣財政部國有
    財產局以94年6 月13日臺財產南勘字第0940022278號函同意
    港務局登記為管理機關，港務局於94年10月5 日依上開函文
    辦妥登記為管理機關等情，分別有有高雄縣鳳山市地政事務
    所土地登記簿謄本、港務局98年1 月22日高港財產字第0980
    000825號函暨所檢附之附件及高雄縣鳳山地政事務所土地所
    有權狀各乙份在卷可參（見95年調偵字第1082號卷第53頁、
    原審卷第47頁以下、第104 頁）。嗣港務局於94年6 月中旬
    收受上開財政部國有財產局函文後，因整地需要於94年8 月
    4 日至現場公告1 個月後拆除系爭土地地上物乙節，亦有上
    開港務局函文可稽。則本案地號土地拆遷過程，既係港務局
    收受上開財政部國有財產局94年6 月13日所發出之函文，確
    認該局為本案土地之管理機關後，因認有整地需要，始於94
    年8 月4 日至本案地號土地現場公告要求被告遷移，足認被
    告前開辯稱：其於本件簽約之94年6 月30日簽約當時，並不
    知道本案土地將於同年8 月間遭政府收回乙節，應堪採信。
    再者，本案土地附近區域之占有人除被告外，尚有通天府、
    流浪狗之家（由案外人黃天生、李家全、謝吉東、藺鳳蘭等
    人占有土地後設立），而通天府所佔用之土地，港務局早於
    92年間開始協調拆除收回事宜，遲至95年9 月30日始強制拆
    除完畢，有港務局98年1 月22日高港財產字第0980000825號
    函在卷可憑（見原審卷第47頁背面），由港務局協調收回通
    天府所佔用土地耗時長達3 年之過程，對照本件被告與告訴
    人簽約當時，港務局就土地之收回尚未有何舉動，且被告亦
    不知何時土地將遭港務局收回有如上述，足認被告於簽約當
    時，主觀上係認該土地尚可使用一段期間，自難認被告於本
    件簽約當時，有何詐欺取財之不法所有意圖。
  (三)證人即告訴人乙○○於95年7 月7 日檢察事務官詢問時證稱
    ：以前沒有作過公有地使用權買賣等語（見96年偵字第1632
    5 號卷第9 頁）；於96年8 月17日檢察事務官詢問時證稱：
    簽約時，被告有給伊看謄本，但伊看不懂等語（見96年偵續
    字第251 號卷第53頁），明確陳述未曾有土地使用權買賣之
    經驗，對相關土地登記簿謄本亦無瞭解之能力。嗣於原審審
    理時卻證稱：伊平常就在從事土地的投資買賣，都是買港邊
    （紅毛港）那一帶的土地，因為伊在當地漁港附近已經住三
    、四十年了，對當地土地資訊比較瞭解，大約從事三、四年
    ，投資的標的都是交通部高雄港務局的國有地，只有使用權
    的部分，情形跟本件類似等語（見原審卷第98頁）。就其是
    否曾經為本案類型之投資，於檢察事務官詢問時與原審法院
    所證前後不符，而本件被告是否能以不實之土地使用年限為
    詐術，使證人即告訴人陷於錯誤而購買本案土地使用權，證
    人乙○○是否有投資附近地區土地使用權之背景乃至為重要
    之因素。蓋告訴人乙○○若對該地區土地使用權之狀況已甚
    為瞭解，而卻疏未自行釐清被告究係以何關係占有本案國有
    土地，衡情證人即告訴人主觀上自當認被告占有本案土地之
    關係，與本案地號附近土地之占有人相同，則被告究能占有
    本案地號土地多久，客觀上即有案例可循，證人即告訴人就
    高達300 萬元之投資，當可依其投資該地區土地之經驗予以
    判斷，或利用管道自行瞭解，實無可能僅因被告片面之言，
    即輕率投入300 萬元之資金。然證人即告訴人就是否有投資
    本案土地附近土地使用權背景此一重要因素，於檢察事務官
    詢問時刻意隱瞞，所證遭被告佯稱土地使用權限尚有五、六
    年所以才會向被告購買土地使用權等語是否可採，已非無疑
    。對照證人吳清貴於檢察事務官詢問時證稱：「告訴人與被
    告交易時伊有在場。是伊帶被告到告訴人的地方簽約，但價
    格由他們自己決定，商談中伊也有在場，被告是要賣土地的
    使用權，因那是公有地，由被告占有，那是紅毛港遷村的地
    ，會被收回，但何時會收回也不知道。被告於買賣時，沒有
    提到土地何時會被收回，沒有聽到被告表示『最少可再用五
    、六年』。」等語（見96年偵續字第251 號卷第51頁至第54
    頁），明確證述被告於簽約當時，未提及土地尚可使用多久
    。益證證人即告訴人乙○○上開所證與事實不符，被告辯稱
    ：伊未告知告訴人本案土地尚可使用五、六年等語，應堪採
    信。
  (四)又系爭土地附近區域之占有人除被告外，尚有通天府、流浪
    狗之家（由案外人黃天生、李家全、謝吉東、藺鳳蘭等人占
    有土地後設立），而通天府於93年12月間，經港務局開始協
    調拆遷事宜；流浪狗之家於94年3 月間，經港務局開始協調
    拆遷事宜；被告所佔用之土地則係於94年「8 月」間，經港
    務局開始協調拆遷事宜，有港務局98年1 月22日高港財產字
    第0980000825號函暨所檢附之附件在卷可憑（見原審卷第47
    頁以下），則以證人即告訴人乙○○在該地區住三、四十年
    ，且係從事投資附近土地使用權之背景，於本案簽約當時，
    對本案地號土地附近土地占有人通天府、流浪狗之家，業經
    港務局協調拆遷等訊息，殊無可能不知，縱被告有如證人即
    告訴人乙○○所證於簽約當時告知其所占有土地仍可使用五
    、六年，因被告並未提出其他異於同地區占有人占有權源之
    證據，證人即告訴人乙○○自無可能置附近地區土地已遭港
    務局協調收回之案例不顧，而採信被告片面之詞。顯然告訴
    人乙○○同意購買，係自身經評估衡量後，基於利益之考量
    ，而願意承受此風險，難謂係因被告有何施用詐術，致陷於
    錯誤，而認上開土地使用權利仍有五、六年之可言。被告此
    部分所辯，本案土地尚可使用五、六年，係告訴人自己認為
    的等語，亦堪採信。
五、綜上所述，本件公訴人所提出之證據，僅能證明被告與告訴
    人於94年6 月30日簽立本件土地使用權讓渡契約後，未依約
    於同年10月間將系爭土地交予告訴人使用，而有債務不履行
    之情事。至於被告是否使用詐術使人限於錯誤而將財物交付
    乙節，公訴人所舉事證尚難以證明被告有此等犯行，其犯罪
    應屬不能證明，揆諸上開說明，自應為被告無罪之諭知。
六、原審因而以不能證明被告犯詐欺罪，而為被告無罪之諭知，
    核無違誤；檢察官循告訴人乙○○具狀請求上訴意旨，猶執
    前詞，指摘原判決不當，為無理由，應予駁回。
據上論斷，應依刑事訴訟法第368 條，判決如主文。
本案經檢察官張其主到庭執行職務。
中    華    民    國    98    年    7     月    31    日
                  刑事第四庭    審判長法  官  蕭權閔
                                      法  官  李嘉興
                                      法  官  吳進寶
以上正本證明與原本無異。
不得上訴。
中    華    民    國    98    年    7     月    31    日
                                      書記官  林佳蓉


司法院資訊處製作；財團法人民間司法改革基金會備份。
